臺灣高雄地方法院刑事判決　　　　　　　　　　　　　九十年度易字第四三九五號
　　公　訴　人　臺灣高雄地方法院檢察署檢察官
　　被　　　告　戊○○
　　選任辯護人　曾劍虹
右列被告因恐嚇等案件，經檢察官提起公訴（九十年度偵字第一二三一四號），本院
判決如左：
    主  文
戊○○共同以乘他人急迫貸以金錢，而取得與原本顯不相當之重利為常業，累犯，處
有期徒刑肆月，如易科罰金，以參佰元折算壹日。
    事  實
一、戊○○前民國八十六年間，因公共危險案件，為本院判決處有期徒刑六月，上訴
    台灣高等法院高雄分院後經該院駁回上訴確定，於八十七年十月十四日易科罰金
    執行完畢，竟不知悔悟，自九十年二、三月間起，與綽號「阿清」及「阿寶」人
    同受雇於年約三至四十歲綽號「黃先生」之真實姓名年籍不詳男子，並與之共同
    基於常業重利之犯意，由黃先生在報章刊登分類廣告，以電話號碼「00000
    00000」、「0000000000」、「0000000000」聯繫，
    供急迫、輕率或無經驗之不特定多數人前來借款，每借款新台幣（下同）五萬元
    ，實拿四萬元，以十天為一期，每期需繳付利息一萬元，即月息七十五分，以取
    得與原本顯不相當之利息。嗣有甲○○、丁○○及乙○○，分別於附表編號一至
    三所示之時間，均因急需款項支付票款或周轉之用又苦無他借錢管道，丁○○遂
    依上開廣告與「黃先生」連絡，甲○○遂透過乙○○與「黃先生」聯絡，三人分
    別與之相約在丁○○位於高雄縣林園鄉住處及乙○○位於五福二路公司借得如付
    標編號一、二、三所示之款項，並依「黃先生」之要求乙○○簽發借款同額本票
    並提供身分證影本擔保，而甲○○及丁○○簽發面額分別為五萬元及十萬二千元
    之本票及支票各一紙，借款後甲○○共繳付二期利息共計二萬元，丁○○於借款
    十日後先清償其中五萬元，再過十日清償餘款及利息共計六萬元與戊○○。嗣因
    乙○○等人無力還款恐遭報復，遂報警處理，於九十年六月二十五日晚間九時許
    ，趁戊○○前去催討本息時，在高雄市○鎮區○○路與二聖路口將之逮捕，並在
    其身上扣得丁○○所簽發用以為擔保票面金額為十萬二千元之本票一紙。
二、案經甲○○、乙○○及丙○○○訴由高雄市政府警察局鹽埕分局報告臺灣高雄地
    方法院檢察署檢察官偵查起訴。
    理  由
一、訊據被告戊○○固未否認受雇於「黃先生」，為之向甲○○、丁○○、乙○○及
    丙○○○等人收取利息及催繳本金，並搭載黃某放款與丁○○等事實，惟矢口否
    認有常業重利之犯行，辯稱：僅受「黃先生」之指示前去收取或催繳利息，並不
    知該利息是重利所得云云。經查：
  (一)右揭事實業據被害人丁○○於本院審理時證稱：「（向誰借？）自稱黃先生，我
    見過他本人，因為我開我的票向他借錢時，是他拿錢給我的。（借幾次？）借一
    次，十萬元。（開多少錢的票？）開壹張支票，壹張本票，借十萬，十天要二萬
    利息，利息預扣，實得八萬元。（錢如何交給你？）送到我家。（如何得知黃某
    可借錢？）我看報紙。（如何認識被告？）被告是因為與黃某到我家送錢，我才
    認識。（見過被告幾次？）三次，送錢與還錢都有看到被告，都在我家裡。十天
    屆滿時，我只還五萬，另外五萬再延十天，屆滿時我給他們壹萬利息，第二次總
    共付他們六萬元。第一次被告與黃某一起來，第二、三次是被告自己壹個人來。
    」之語；被告甲○○於本院審理時證稱：「起先是十萬元每十天繳二萬元利息，
    我第一次借五萬，有預扣利息，實拿四萬元，每十天繳一萬元。我總共繳了二萬
    利息，後來有說一萬元每十天給一百五十元利息，但我也付不出來。（是否開票
    作擔保？）開本票、支票。（借五萬開幾萬本票、支票？）五萬本票、五萬支票
    。（是否看過被告？）看過，他拿錢給乙○○。我都付支票給乙○○。（被告是
    否曾向你要債？）有。」之語甚詳，（見本院九十一年四月二十三日及五月二十
    日筆錄），而證人乙○○及丙○○○亦均證稱係伊報紙所登載之廣告向「黃先生
    」借款，被告既未否認案發之時受雇於黃先生，負責為之催討貸放款項之本金及
    利息，對於各該貸款戶借貸本金數額、借貸期限及應收取之利息當知之甚詳，應
    知「黃先生」所為之貸放款行為在獲取重利，其空言否認重利犯行，顯為卸責，
    並不足採。此外，並有丁○○簽發而交由「黃先生」收執作為擔保之用票面金額
    十萬二千元之本票之本票一紙扣案可稽。
  (二)再者，被告以每四萬元每期（十日）利息一萬元之方式貸款予他人，經換算之結
    果，其四萬元之月息為三萬元，即月息高達百分之七十五，遠高於社會一般放款
  利率，而被告及「黃先生」等人另有附表編號三至五之貸放款行為，亦據證人乙○○、丙○○○、甲○○供陳在卷，證人乙○○於本院審理中陳稱，利息之計算
    方式係本金一萬元每十天需支付三至四百元利息；（見本院九十一年六月二十日
    筆錄）證人甲○○於本院審理時則證稱，第二筆借款（即三萬元部分）每萬元十
    天利息一百五十元（見本院九十一年四月二十三日筆錄），是依上情計算前開貸
    款之月利率約為百分之四點五至十二不等，亦逾一般民間貸款之通常利率，可證
    被告之放款行為顯係取得與原本顯不相當之重利，又衡情被害人甲○○及丁○○
    均稱係為支付票款，求無其他管道借款，才向「黃先生」舉債，足證被告與「黃
    先生」確乘被害人急迫之際貸以金錢而取得與原本顯不相當之重利。綜上所述，
    本案事證已臻明確，被告常業重利之犯行堪以認定。
二、按刑法上所謂常業犯，指反覆以同種類行為為目的之社會活動之職業性犯罪而言
    ，至於犯罪所得之多寡，是否恃此犯罪為唯一之謀生職業，則非所問，縱令兼有
    其他職業，仍無礙於該常業犯罪之成立（參照台灣高等法院八十五年台上字第五
    一Ｏ號判決，業經選為判例），本件「黃先生」等人以刊登報紙廣告供不特定人
    聯絡貸款事宜之經營對外貸款業務，並取得重利，又雇用被告等人為之催討債務
    ，顯見其有反覆貸放款項取得重利並以之為業之意思，被告受雇於黃某為之催討
    本金及利息，核其所為，係犯刑法第三百四十五條之常業重利罪。被告與「黃先
    生」等人就前開常業重利犯行，具有犯意之聯絡與行為分擔，均為共同正犯。又
    被告前有如事實欄所述之犯罪科行紀錄，於有期徒刑執行完畢後五年內，再犯本
    罪，為累犯，應依刑法第四十七條之規定，加重其刑。爰審酌被告正值壯年卻不
    思循正途獲取利益，竟與「黃先生」共同趁被害人輕率急迫之際以右揭貸款方式
    牟取重利，破壞國家經濟金融體制，惡性非輕，然念其係受雇他人，且為常業重
    利犯行時間不長獲利有限，又犯罪後承認部分犯行，參酌被害人所受損害等一切
    情狀，量處如主文所示之刑，並諭知易科罰金之折算標準，以示警懲。至扣案丁○○簽發之本票，交由「黃先生」收執暫為擔保之用，仍屬丁○○所有，故不予
    宣告沒收，附此敘明。
三、公訴意旨另認：
  (一)被告及「黃先生」以右揭方式借款予被害人甲○○等人後，乙○○、丙○○○、
    甲○○，因利上加利無法續為繳付利息時，戊○○、「黃仔」與該「地下錢莊」
    集團成員，旋出面以言詞恐嚇或以暴力脅迫威嚇借款人，並留下0000000
    000、0000000000、0000000000號行動電話，供聯絡還
    款使用。其中甲○○陸續借款後，因繳不起利息，且由其兒子劉明一所簽發作為
    抵押、付款人為高新銀行三民分行、九十年三月十六日期、面額十萬元之支票乙
    紙復遭退票，詎「黃仔」竟唆使戊○○與「阿清」、「阿寶」三人，於九十年三
    月二十二日十六時許，在高雄市鹽埕區○○○路二六三號八樓之十九，威嚇乙○○、丙○○○、甲○○須按期清償借款本息，否則逾一週後，將以一萬元為單位
    ，利息以三千五百元計算；並以：「如於九十年三月二十六日前不償還借貸本息
    ，要捉劉明一，以天為單位，每天剁一隻手指，直到欠款還清為止」等語恐嚇甲○○，使在場之乙○○、丙○○○、甲○○等人均心生畏懼，致生危害於安全，
    因認被告另涉有刑法第三百零五條之恐嚇罪嫌。按犯罪事實應依證據認定之，無
    證據不得推定其犯罪事實；又告訴人（被害人）之指訴，係以使被告受刑事訴追
    為目的，是其陳述是否與事實相符，仍應調查其他證據以資審認。經查，證人乙○○及甲○○於警訊、偵查及本院審理時均指稱，前開言語是一名胖胖的男子所
    言，證人丙○○○於偵查中並表示，經該胖胖之男子陳稱係受「阿昭」之人指示
    ，然當時「阿昭」並未在場，證人乙○○於偵查中亦表示，有二位男子說完恐嚇
    的話後，才打電話叫被告到現場（見九十年七月二十三日及三十一日偵查筆錄）
    ，張女於本院審理中並表示，被告到場後，其等告知沒有錢還，被告僅表示在與
    之聯絡，並未有其他表示。（見本院九十一年力月二十日筆錄）是被告雖表示當
    時自承為「阿昭」，然甲○○等人所指稱之恐嚇言語既非被告所為，且行為人為
    前開言詞之時，被並未在場，其到場之後，又未進一步為相同之表示，並無證據
    顯示被告與該男子間，就前開恐嚇犯行有犯意之聯絡與行為分擔，自難單憑一不
    詳姓名、年籍之男子片面之陳述，而驟認被告涉犯前揭罪嫌，就此本應為無罪之
    諭知，然公訴人既認此部分犯行與前開論罪科刑部分有牽連犯之裁判上一罪關係
    ，爰不另為無罪之諭知。
  (二)另證人丙○○○自偵查至本院審理中均證稱，利息每萬元月息二百元，（見九十
    年七月二十三日偵查筆錄），換算其貸款之月息為二分，參以我國目前經濟狀況
    、有關法令與金融業、一般民間利率、民法第二０四條、第二０五條之法定利率
    等情形，並比較之一般債務之利息（民間利息通常為月息二、三分，為一般有民
    間資金往來經驗者所熟知，此乃公眾週知之事實，毋庸舉證，最高法院八十四年
    度台上字第五０六一號判決參照），被告及黃先生」就此部分獲取之利息自難謂
    為重利，本應為無罪之諭知，然因公訴人認此部分事實若成立犯罪，於被告等所
    無前揭常業重利犯行，具有實質上一罪之關係，故不另為無罪之諭知，亦附此敘
    明。
據上論斷，應依刑事訴訟法第二百九十九條第一項前段，刑法第二十八條、第三百四
十五條，第四十一條第一項、第四十七條，罰金罰鍰提高標準條例第一條前段、第二
條，判決如主文。
中      華      民      國    九十一    年      十      月     十六     日
                                  臺灣高雄地方法院刑事第二庭
                                      法  官   卓立婷
右正本證明與原本無異。
如不服本判決，應於判決送達後十日內，向本院提出上訴狀。
                                      書記官   李春慧
中      華      民      國    九十一    年      十      月    二十四    日
附表：
┌──┬────┬─────────┬─────────────┬──────┐
│編號│借款人  │  借款時間        │計息方式（每十天一期）    │備       註 │
├──┼────┼─────────┼─────────────┼──────┤
│一  │甲○○  │九十年二月間      │借五萬實拿四萬，利息一萬  │由黃先生借款│
│    │        │                  │                          │戊○○收取利│
│    │        │                  │                          │息及催還本金│
│    │        │                  │借三萬元實拿三萬元，利息一│            │
│    │        │                  │百五十元                  │            │
├──┼────┼─────────┼─────────────┼──────┤
│二  │丁○○  │九十年三月二十二日│借十萬元實得八萬，利息二萬│由戊○○搭載│
│    │        │                  │元，十日屆滿後先還五萬，另│黃先生借款，│
│    │        │                  │五萬逾時日後清償並加計利息│魏某負責取息│
│    │        │      │一萬元                    │催還本金    │
├──┼────┼─────────┼─────────────┼──────┤
│三  │乙○○  │九十年四月間      │各借三、四萬元不等，每一萬│同編號一    │
│    │        │                  │元利息三至四百元          │            │
│    │        │                  │                          │            │
├──┼────┼─────────┼─────────────┼──────┤
│四  │丙○○○│九十年二月十六日  │借三萬元，每萬元月息二百元│            │
│    │        │九十年二月二十一日│借五萬元，利息同右        │            │
│    │        │九十年某日        │借三萬元，利息同右        │            │
└──┴────┴─────────┴─────────────┴──────┘
中華民國刑法第三百四十四條
 (重利罪)
乘他人急迫、輕率或無經驗貸以金錢或其他物品，而取得與原本顯不相當
之重利者，處一年以下有期徒刑、拘役或科或併科一千元以下罰金。
中華民國刑法第三百四十五條
 (常業重利罪)
以犯前條之罪為常業者，處五年以下有期徒刑，得併科三千元以下罰金。
